臺灣高等法院臺中分院刑事判決　　　 100年度上訴字第1390號
上　訴　人　臺灣臺中地方法院檢察署檢察官
上　訴　人
即　被　告　張志鴻
選任辯護人　陳宏盈律師
上　訴　人
即　被　告　古瑞吉
指定辯護人　林建平律師
上列上訴人因被告強盜等案件，不服臺灣臺中地方法院100年度
訴字第1號中華民國100年5月19日第一審判決（起訴案號：臺灣
臺中地方法院檢察署99年度偵字第26541號），提起上訴，本院
判決如下：
    主    文
原判決除被告張志鴻所犯公共危險罪部分外，均撤銷。
張志鴻共同犯攜帶兇器強盜罪，累犯，處有期徒刑參年捌月。扣
案之短刀壹把沒收。
古瑞吉共同犯攜帶兇器強盜罪，處有期徒刑參年陸月。扣案之短
刀壹把沒收。
    犯罪事實
一、張志鴻曾於民國97年間犯違背安全駕駛致交通危險罪，經法
    院判處有期徒刑3 月確定，於97年9 月5 日易科罰金執行完
    畢。猶不知悔改，自99年11月16日晚間10時20分許起至同日
    晚間11時30分許止，在臺中市○里區○○路490巷37弄7號友
    人陳柏鋼住處，與古瑞吉、陳柏鋼飲用酒類後，已達不能安
    全駕駛動力交通工具之程度，仍駕駛車牌號碼8737—LA號自
    小客車搭載古瑞吉及陳柏鋼上路，外出宵夜（張志鴻所犯刑
    法第185條之3服用酒類，不能安全駕駛動力交通工具而駕駛
    罪，業據原審判處有期徒刑4月，未據上訴，業已確定），
    於翌日（即17日）零時20餘分左右，行經臺中市○里區○○
    路370號前（即近甲后路與三豐路交岔路口處），見張德聰
    載有賽鴿欲至基隆八斗子訓練放飛之車牌號碼635—HR號營
    業用大貨車，車頭朝西即往大甲方向停靠路邊，僅有張德聰
    之妻洪玉華1人坐於車內副駕駛座，張德聰未在車上，張志
    鴻與古瑞吉見有機可趁，乃基於共同意圖自己不法所有之搶
    奪犯意聯絡（陳柏鋼則因酒醉而在該自小客車上睡覺），欲
    趁洪玉華、張德聰不備之際，搶奪置於該大貨車車斗鴿籠內
    ，由洪玉華、張德聰管領之賽鴿。張志鴻即將所駕駛之自小
    客車停在該大貨車車頭左前方處後，攜帶其所有足以對他人
    生命、身體構成威脅，可供兇器使用之短刀1把（含刀鞘，
    刀刃長約33公分，單面開鋒，但非屬槍砲彈藥刀械管制條例
    所列之刀械，此部分已經檢察官另為不起訴處分確定）與古
    瑞吉一同下車，下車後張志鴻走向該大貨車車頭前方，古瑞
    吉則繞經車頭往該大貨車右側後方走去，此時洪玉華見2人
    行跡可疑，拍打車窗質問：「你們要做什麼？」，張志鴻回
    答：「我們要抓鴿子」，並吆喝古瑞吉快一點，古瑞吉則未
    理會洪玉華之質問，攀爬該大貨車車斗右後側鐵架，欲抓取
    鴿籠內之賽鴿，洪玉華急情之下，於零時26分許撥打張德聰
    之門號0000000000號行動電話欲向在三豐路上路邊攤進食之
    張德聰求援，因張德聰將上開行動電話留置車內而未能接聽
    。然在古瑞吉亦尚未搶得賽鴿之際，適張德聰穿越馬路欲返
    回大貨車時，見張志鴻獨自1人站立於大貨車駕駛座前方，
    大貨車車頭左前方處之自小客車竟未靠路邊停放，佔據同向
    內側車道，感覺事有蹊蹺，當走到該大貨車時，旋對背向張
    德聰之張志鴻質問：「要幹什麼？」，洪玉華見狀大聲示警
    「後面有人抓鴿子」，張德聰亦聽聞車斗另一側有攀爬欄杆
    之聲音，即知另一側有人正在抓賽鴿，同一時間張志鴻轉身
    見張德聰返回，其與古瑞吉共同搶奪賽鴿之犯行已遭張德聰
    發覺，旋將原共同搶奪賽鴿之犯意昇高，起意強盜，面向近
    距離之張得聰，將所持短刀在胸前處，以刀刃自刀鞘內上拔
    ，露出大部分刀刃再插回，來回抽動之方式脅迫，並恫稱：
    「我只想抓賽鴿，不想傷害你」等語，張德聰因事出突然，
    且見張志鴻手持短刀來回抽動，陷於畏怖而不能抗拒，此時
    古瑞吉已從鴿籠內抓取賽鴿1隻（雙腳各有標示1569及張先
    生00000 00000之腳環各1只）得手，迅從大貨車右側後方繞
    經車頭前方至張志鴻駕駛之自用小客車處，見張志鴻手持短
    刀面對張德聰，張德聰未有任何反抗動作，乃知張德聰因畏
    懼張志鴻手持短刀，不能抗拒，古瑞吉即與張志鴻形成默示
    昇高犯意之強盜犯意聯絡，對於張德聰告稱「不要抓、會報
    警」等語，未有任何表示，旋與張志鴻駕駛上開自小客車逃
    逸。洪玉華約於零時27分43秒許持張德聰上開0000000000號
    行動電話撥打110報警，約30秒後改由張德聰描述遭搶地點
    、張志鴻駕駛之車號及逃逸路線，嗣於同日凌晨0時43分許
    ，張志鴻等人為警在苗栗縣三義鄉○○路三義交流道口查獲
    ，扣得張志鴻所有供強盜所用之短刀1把及強盜所得之賽鴿1
    隻（已由張德聰領回）。
二、案經張德聰、洪玉華訴請臺中市政府警察局大甲分局報告臺
    灣臺中地方法院檢察署檢察官偵查起訴。
    理    由
壹、上訴範圍之說明
    本案被告張志鴻經原審判決犯服用酒類不能安全駕駛動力交
    通工具而駕駛罪（下稱酒後駕車罪）、共同攜帶兇器加重強
    盜2罪，被告張志鴻於本院準備程序中已表明就酒後駕車部
    分不提起上訴，而檢察官上訴書內未具體指明就何部分提起
    上訴，經函請臺灣臺中地方法院檢察署查明其上訴範圍，函
    覆酒後駕車部分，不在上訴範圍之列。是本件上訴範圍僅限
    於被告張志鴻、古瑞吉共犯攜帶兇器加重強盜罪，不及於被
    告張志鴻所犯酒後駕車罪部分，合先敘明。
貳、證據能力之說明
一、按被告以外之人於偵查中向檢察官所為陳述，除顯有不可信
    之情況者外，得為證據，刑事訴訟法第159條之1第2項定有
    明文。本件證人張德聰、洪玉華於偵查中經具結之證述，及
    同案被告張志鴻、古瑞吉之供述（即相對於被告古瑞吉、張
    志鴻而言），均屬被告以外之人於偵查中向檢察官所為陳述
    ，依上開規定，原則上有證據能力，僅於顯有不可信之情況
    者，始例外否定其得為證據，是被告如未主張並釋明顯有不
    可信之情況時，檢察官自無須再就該例外情形為舉證，法院
    亦無庸在判決中為無益之說明（最高法院100年度台上字第
    294號判決意旨參照）。查被告張志鴻、古瑞吉及其等之辯
    護人均未主張及釋明前開之陳述，顯有不可信之情況，依前
    開說明，自有證據能力。
二、同案被告張志鴻、古瑞吉於檢察官聲請羈押時，向法官所為
    之陳述，相對於被告古瑞吉、張志鴻而言，雖屬被告以外之
    人於審判外之言詞陳述，惟依刑事訴訟法第159條之1第1項
    規定，得為證據。
三、除前開有證據能力之證據以外，被告以外之人於審判外之供
    述證據（含證人等繪製之現場圖），業據被告及其辯護人於
    原審同意作為證據，於本院審理時亦不爭執其證據能力，本
    院審酌上開證據資料製作時之情況，尚無違法不當之瑕疵，
    認為以之作為證據應屬適當，依刑事訴訟法第159條之5規定
    ，應認均有證據能力。
四、另本判決下列所引用之：證人張德聰使用門號0000000000
    、0000000000號行動電話之通聯紀錄，係電信業者為計算電
    話通話費用，以電腦設備逐筆記錄通話日期、時間、門號、
    手機序號、通話對象門號、基地台位置等資訊，並無操作人
    員主觀好惡、記憶不清等人為因素介入之可能；本案查獲
    照片及案發現場照片，係由機械式之照相設備所拍攝，雖涉
    及拍攝者（警員）個人之取景、角度等，惟其拍攝目的在使
    受攝對象、景物真實還原，主觀因素介入甚低；證人洪玉
    華、張德聰之110報案錄音光碟，係由機械式之錄音設備所
    錄製。以上均非屬供述證據，而無傳聞法則之適用，且經本
    院依法調查，檢察官、被告及其辯護人均表示無意見，故均
    有證據能力。
參、認定事實所憑之證據及理由
一、被告張志鴻、古瑞吉2人之陳述及辯解：
  (一)被告張志鴻部分：
    被告張志鴻固坦承駕駛車牌號碼8737—LA號自小客車搭載被
    告古瑞吉及陳柏鋼，於99年11月17日凌晨零時20餘分左右，
    在臺中市○里區○○路370號前停車，其與被告古瑞吉均曾
    下車，伊亦曾向告訴人張德聰說「將我朋友放開，我不會傷
    害你們」等語，嗣後經警在其駕駛上開自小客車中查獲賽鴿
    1隻及其所有之短刀1把等情，惟矢口否認有搶奪、強盜等犯
    行，辯稱：伊下車後到對街買東西，後來看到張德聰抓住古
    瑞吉，才向張德聰說「將我朋友放開，我不會傷害你們」等
    語，伊不知古瑞吉去做何事，古瑞吉事後才將鴿子從外套口
    袋裡拿出來，並稱已跟張德聰說明天就會把鴿子放走。其選
    任辯護人亦為其辯護稱：被告張志鴻未養鴿子，有自己之事
    業，並無偷賽鴿之動機。如有意搶奪賽鴿，亦不可能開自己
    的自用小客車，搭載一名已經酒醉的陳柏鋼同行。被告張志
    鴻取出刀子係為阻止張德聰對古瑞吉之拉扯，非為取得鴿子
    云云。
  (二)被告古瑞吉部分：
    被告古瑞吉雖不否認取得由張德聰管領之賽鴿1隻，嗣遭警
    查獲之事實，惟矢口否認有不法犯行，辯稱其當日要與被告
    張志鴻去吃宵夜，下車後被告張志鴻先過街點菜，伊到路邊
    小便，伊看告訴人張德聰車上有1隻鴿子跑出籠外，怕鴿子
    撞倒，出於好心才將鴿子抓起來。張德聰誤認其要抓鴿子，
    說要報警，伊有告訴張德聰不要報警，隔天就會把鴿子放回
    ，沒有看到被告張志鴻拿刀子云云。其選任辯護人則為其辯
    護稱：本案證人洪玉華、張德聰之證詞矛盾重重，應有隱瞞
    ，不足採信。又證人當時載送的鴿子有2、3千隻許，如以證
    人所述被告2人當時已將證人制服，被告若真要強盜，焉有
    僅抓1隻賽鴿的可能？可見被告古瑞吉並無為自己不法所有
    之意圖。
二、犯罪事實之認定：
  (一)99年11月17日凌晨零時20餘分許，被告張志鴻酒後駕駛車牌
    號碼8737—LA號自小客車搭載被告古瑞吉及不知情之陳柏鋼
    外出宵夜，行經臺中市○里區○○路370號前（即近甲后路
    與三豐路交岔路口）時，見張德聰載有賽鴿之車牌號碼635
    —HR號營業用大貨車，車頭朝西即往大甲方向停靠於路邊，
    僅張德聰之妻洪玉華1人坐於車內副駕駛座，被告張志鴻即
    將其駕駛之自小客車停在該大貨車車頭左前方處（佔據同向
    內側車道），被告張志鴻、古瑞吉旋一同下車，被告張志鴻
    走向該大貨車車頭前方，被告古瑞吉則繞經車頭往該大貨車
    右側後方走去，此時洪玉華見其2人行跡可疑，乃拍打車窗
    質問：「你們要做什麼？」，被告張志鴻回答：「我們要抓
    鴿子」，並吆喝古瑞吉快一點，被告古瑞吉則未理會洪玉華
    之質問，自行攀爬該大貨車車斗鐵架，欲抓取鴿籠內賽鴿，
    洪玉華急情之下，於零時26分許撥打張德聰門號0000000000
    號行動電話欲向在三豐路上進食之張德聰求援，因張德聰將
    上開行動電話留置車內而未能接聽。然在被告古瑞吉亦尚未
    搶得賽鴿之際，適張德聰穿越馬路欲返回大貨車時，見張志
    鴻獨自1人站立於大貨車駕駛座前方，大貨車車頭左前方處
    之自小客車竟未靠路邊停放，感覺事有蹊蹺，當走到該大貨
    車時，旋對背向張德聰之被告張志鴻質問：「要幹什麼？」
    ，洪玉華見狀大聲示警「後面有人抓鴿子」，張德聰亦聽聞
    車斗另一側有攀爬欄杆之聲音，即知另一側有人正在抓賽鴿
    ，同一時間被告張志鴻轉身面向近距離之張得聰，將所持短
    刀在胸前處，以刀刃自刀鞘內上拔，露出大部分刀刃再插回
    ，來回抽動之方式脅迫，並恫稱：「我只想抓賽鴿，不想傷
    害你」等語，張德聰因事出突然，且見張志鴻手持短刀來回
    抽動，因陷於畏怖而不能抗拒，此時古瑞吉自鴿籠內抓取賽
    鴿1隻（雙腳各有1569及張先生0000000000腳環各1只）得手
    ，迅從大貨車右側後方繞經車頭，無視於張德聰所稱「不要
    抓、會報警」等語，隨即與被告張志鴻駕駛上開自小客車逃
    逸，洪玉華、張德聰立即報警等情，迭經證人張德聰、洪玉
    華於警詢、偵查、原審及本院審理時證述甚詳（見警卷第12
    至16頁、偵卷第29至32頁、原審卷第128至134頁、本院100
    年9月22日審判筆錄），互核其2人證述遭強取賽鴿1隻之過
    程，均大致相符，並有贓物認領保管單1份、查獲車輛、賽
    鴿照片共計15張（見警卷第14、24至31頁）附卷及被告張志
    鴻所有之短刀1把扣案可資佐證。
  (二)又證人洪玉華、張德聰遭被告2人強取賽鴿之時，洪玉華隨
    即於凌晨零時27分43秒以證人張德聰使用之0000000000號行
    動電話撥打110報警，洪玉華因過度驚慌無法陳述案發地點
    ，約30秒後交由其夫張德聰與員警對話，張德聰亦因驚慌而
    語焉不詳，經員警耐心詢問，始將案發地點、事由、車牌、
    使用兇器、被告等逃逸路線等情告知員警，全部報案通話時
    間長達154秒一情，有該門號之行動電話通聯紀錄、臺中市
    政府警察局100年3月15日中市警勤字第1000016275號函附之
    報案紀錄單及通話錄音光碟在卷可稽（見原審卷第97、176
    至177頁，錄音光碟置於原審卷證物袋內）。而上開通話錄
    音光碟，亦經原審勘驗在卷，製有勘驗筆錄足憑（見原審卷
    第183至185頁）。徵之證人張德聰、洪玉華於報警時猶驚慌
    失措之情，此為受害時第一時間之真摯反應，毫無虛假可言
    ，而其報案內容，與其等於警詢、偵查證述情節均相符合，
    甚至於100年1月24日調解成立（由被告張志鴻之母出面與證
    人張德聰出面調解）後，證人於原審及本院審理時，猶為相
    同之證述，益徵證人張德聰、洪玉華之證述，與事實相符，
    足堪採信。
  (三)另被告古瑞吉就其抓取該大貨車車斗上賽鴿之原因及是否經
    證人張德聰、洪玉華同意一節，供述前後不一、相互齟齬，
    其先於警詢中供稱：「因為於98年12月份我有參加賽鴿比賽
    因而雙方有發生糾紛，今日因為臨時看到他的賽鴿車，才想
    說要借此來教訓張德聰。」（見警卷第7頁背面）；而其偵
    查初訊時則稱：「（檢察官問：經過情形？）…在甲后路遇
    到張德聰那部訓練賽鴿的車子，我抓了一隻，跟張德聰說，
    明天早上就放回去…（檢察官問：張德聰有無同意讓你把鴿
    子抓走？）我抓好時…（張德聰）剛好從點心店出來，問我
    抓幾隻，我說抓一隻，他叫我把牠放回去，我說明天早上就
    放回去…（檢察官問：你抓鴿子的行為，是不是被張德聰的
    老婆洪玉華發現？）是…我先下車要找張德聰，但是沒有看
    到，我抓鴿子時張德聰的老婆有看到，但是他沒有阻止，直
    接打電話給她老公…（檢察官問：你涉嫌加重強盜罪，是否
    認罪？）認罪…（檢察官問：張志鴻有看到你抓鴿子？）有
    」（見偵卷第9至12頁）。次於原審羈押訊問時供稱：「（
    法官問：為何要抓鴿子？）我原本下車是要與張德聰講話，
    沒有看到張德聰，我想抓壹隻鴿子，他就會過來……我那時
    酒醉，想說抓他的鴿子，沒有其他意思…（法官問：洪玉華
    有無阻止你？）她敲打玻璃時，我已經抓到鴿子，她沒有阻
    止我」云云（見原審聲羈卷第5頁背面）；於99年12月3日偵
    查中再次訊問時供稱：「…我要去找張德聰，但他沒有在車
    上，我就爬到他車上，看到有一隻鴿子在籠子裡，我就把鴿
    子抓下來…（檢察官問：當時大客車裡洪玉華是否在裡面？
    ）我沒有看到她」云云（見偵卷第28頁）；又於原審訊問時
    則供稱：「（你為何要抓張德聰的鴿子？）因為那時候我爬
    上車，是要看他那天收取的鴿子多不多，因為我也有鴿子在
    裡面，剛好看到那隻鴿子在洞口，不知不覺就把鴿子抓下來
    了，我並沒有惡意。」云云（見原審卷第16頁背面）；然其
    於原審審理時以證人身分證稱：「當時我從那邊經過，本來
    是要去看我朋友的鴿子，因為我朋友的鴿子也是交給張德聰
    ，過去的時候，就在鴿籠的洞口，看到這隻鴿子，就把鴿子
    抓出來」（見原審卷第136頁背面），於本院準備程序時則
    又改稱：「…我的鴿子也在裡面，我去小便的時候，看到一
    隻鴿子跑出籠外，我就好心要救鴿子…」云云。細繹被告古
    瑞吉前開歷次所供，其抓取賽鴿之原因，或謂因與證人張德
    聰曾有糾紛，抓鴿子藉以教訓證人；或稱抓鴿子使證人張德
    聰過來講話，沒有任何意思；再則謂為了看朋友或自己的鴿
    子、或因在車子旁小便，剛好看到1隻鴿子在「籠子裡」、
    或「洞口」、或已「跑出籠外」，才將鴿子抓起來云云；而
    其是否經證人張德聰、洪玉華同意一節，先供述張聰德叫伊
    把鴿子放回去、次稱洪玉華有看到伊抓鴿子，沒有阻止，直
    接打電話給張德聰、另改稱洪玉華有敲打玻璃、最後則稱沒
    有看到洪玉華在車上云云，其所辯內容日漸避重就輕，難以
    採信。又證人張德聰於偵查時證稱不認識被告2人，當被告
    古瑞吉供稱「我認識張德聰，因為我有在養鴿子，他有運送
    過我鴿子」，證人張德聰復證稱：「我沒有印象」等語（見
    偵卷第32頁）。而證人張德聰於原審審理時證稱：「（辯護
    人問：之前是否認識古瑞吉？）當時是晚上，我看到古瑞吉
    的時候也認不出來，是到了派出所的時候，我才想到在前一
    年左有，有交過鴿子一兩次…我把鴿子放飛…古瑞吉也沒有
    跟我反應說鴿子飛回去之類的話」等語（見原審卷第130頁
    背面），復於本院審理時證稱：「…（古瑞吉）多久之前交
    給我訓練的，我記不起來，但是沒有幾次，所以我印象不深
    」。換言之，被告古瑞吉雖曾將其賽鴿交予證人張德聰放飛
    之情，惟雙方並無任何糾葛，案發時被告古瑞吉亦未曾向證
    人等人表明身分，以致證人不知被告古瑞吉為何許人，是被
    告古瑞吉於警詢時所稱其與證人有糾紛，藉抓鴿子來教訓證
    人云云，顯難採信。惟依被告古瑞吉上開所供，證人張德聰
    曾經要求其放回鴿子，核與證人張德聰於本院審理時所證：
    「（受命法官問：你與古瑞吉有無照面？）有的，他要上車
    的時候有看到，我跟他講不要抓」等語相符，而被告古瑞吉
    前開所供證人洪玉華曾敲打玻璃、撥打電話予張德聰示警等
    情，亦與證人洪玉華所證無違，足見證人等並無意讓被告任
    意取走賽鴿，是被告古瑞吉果以抓取賽鴿，促使證人張德聰
    出現，或基於保護鴿子之好意，自可大方明白向在場人洪玉
    華說明，然被告卻事前不理會洪玉華質問，強取賽鴿，得手
    後經賽鴿管領人張德聰發現，以言語要求「不要抓、會報警
    」仍與被告張志鴻逕行離去，則其強取賽鴿，顯基於為自己
    不法所有之意圖，至為明確。
  (四)再者，被告張志鴻下車時，即攜帶扣案之短刀1把，業據同
    案被告古瑞吉於偵查中證稱：「（張志鴻下車時，是否就帶
    著刀子？）是」等語（見偵卷第10頁），核與證人張德聰於
    原審證稱：「（你有無看到張志鴻從哪裏把刀子拿出來？）
    我從後面走過來，我當時沒有看到他手上有拿東西，因為我
    只有看到他的背影，沒有看到手，所以不知道他手上有沒有
    拿東西。等我靠近他旁邊問他要做什麼的時候，他轉身的時
    候，我才看到他右手抽出刀子」等語相符（見原審卷第130
    頁），已堪採信。再參之被告張志鴻於原審羈押訊問時供稱
    ：「古瑞吉下車就把武士刀掉在地上，我下車拿起來。」（
    見原審聲羈卷第7頁）；偵查中復稱：「…因為古瑞吉將刀
    子放在副駕駛座，古瑞吉打開車門，我也剛好打開車門，剛
    好該刀子滑下去，我將刀子拿起來」等語（見偵卷第13頁）
    ，則被告張志鴻下車時即攜帶扣案之短刀，堪可是認。而被
    告張志鴻於原審移審訊問時改稱：「…他（古瑞吉）說要請
    我吃宵夜，我走過大馬路，回頭的時候，就看到張德聰跑過
    去拉住古瑞吉…我就停在還沒有過三豐路口的甲后路上，他
    （古瑞吉）要我先下車去攤販那邊點東西，我就下車，他也
    跟著下車…從鴿子車旁邊走…我就要張德聰放開古瑞吉…我
    就到車子後面打開行李箱，把車子行李箱裡面的短武士刀拿
    下車」（見原審卷第11頁背面至12頁），被告古瑞吉於原審
    審理時則一反前詞，改證稱：「（辯護人問：你的意思是說
    ，你從張志鴻過來到停車的地方，一直到你進去車內，你都
    沒有看到張志鴻有拿刀子？）」（見原審卷第137頁背面）
    。由此可見，被告2人嗣後所辯，除與前開供證情節顯然不
    符外，又與本案查獲照片所示扣案短刀係放置在車內排檔桿
    （見警卷25至27頁）等情迥不相侔，在在顯示被告張志鴻所
    辯：其因見張德聰抓住古瑞吉，才返回自小客車從後行李箱
    拿出短刀云云，顯係卸責之詞，不足採信。被告古瑞吉所證
    自始未看到張志鴻持刀云云，更屬無稽。證人洪玉華雖於原
    審審理時證稱被告張志鴻曾跑回車子兩次等語，惟亦證稱沒
    有注意被告拿什麼東西（見原審卷第133頁背面），無從資
    為有利被告之證據。
  (五)另被告古瑞吉下車後即在該大貨車右後側，攀爬該大貨車鐵
    架抓取鴿籠內之賽鴿，業據被告古瑞吉自承如前，核與證人
    洪玉華證述：「…古瑞吉當時已經跑到車子的右後方去抓鴿
    子了，我有透過右側的後視鏡看到古瑞吉爬到車上」等語相
    符（見原審卷第133頁背面）、其於本院審理時亦為同此「
    因為鴿籠要抓鴿子不好抓，我是從後照鏡看到」證述。而證
    人張德聰進食之路邊攤係在該大貨車左側對面之三豐路上，
    亦據被告張志鴻、古瑞吉自承無誤（見原審卷第11頁背面）
    ，並有被告張志鴻、古瑞吉、證人張德聰所繪製之現場圖3
    份附卷可稽（見原審卷第14、18、141頁），經查無不符之
    處。依上開現場圖所示，被告古瑞吉係在該大貨車右側後方
    強取賽鴿，該大貨車係專供載運賽鴿之用，車斗上共有分成
    兩大區塊之八層鴿籠，前後都以密閉鐵皮包圍等情，亦據證
    人張德聰於原審證實無誤，是依證人張德聰所證從三豐路上
    路邊攤食畢後返回大貨車之行向及案發為凌晨時分天色黑暗
    等情綜合以觀，則證人張德聰不能看見大貨車右後側所發生
    之事情，應毫無爭議之處。是被告古瑞吉之辯護人摭拾證人
    所證「古瑞吉在車子『後方』抓鴿子」，質疑被告古瑞吉既
    在車尾抓鴿子，證人張德聰返回時必然看個正著云云，應與
    事實不符，洵無可採。故而證人張德聰證稱：「（你有無看
    到古瑞吉抓出鴿子的過程？）沒有看到。當時我太太有喊有
    人在抓鴿子」、「（張志鴻抽刀子的時候，古瑞吉有無說什
    麼？）他在後面抓鴿子的時候，當時我根本不曉得古瑞吉在
    後面抓鴿子，我只有聽到爬欄杆的聲音」、「我走過去的時
    候，我不知道後面有人在偷鴿子，是我太太喊說後面有人在
    偷鴿子，然後我有聽到後面有爬欄杆的聲音，所以我知道後
    面有人在偷鴿子，但是我不知道後面偷鴿子的人就是古瑞吉
    」等語（見原審卷第130、131頁），核與其手繪之現場圖所
    示相關位置相符，亦與證人洪玉華證述：「（你是否有在車
    上跟你老公說後面有人在抓鴿子？）有。因為他在前面不知
    道後面有人在抓鴿子」等語相符（見原審卷第134頁），則
    證人張德聰、洪玉華前後證述毫無瑕疵可言，再參以卷附證
    人張德聰使用之0000000000號行動電話通聯紀錄所示，證人
    洪玉華係於零時26分56秒撥打該該電話向證人張德聰求助，
    惟通話秒數為「零」，並無接通等情，恰恰證實證人張德聰
    所證其返還大貨車時尚不知「後面有人在偷鴿子」等語與事
    實相符。而其於本院審理時復證述「我從我吃飯的地方走過
    去，我看到張志鴻在那裡…我問說你要幹什麼…當時張志鴻
    把車子停在路中間…站在我駕駛座旁邊…我是從張志鴻後面
    走過來，張志鴻有轉身面對面，我問他說你要幹什麼…他手
    上就已拿刀了」等語，足以認定證人張德聰第一時間是與被
    告張志鴻接觸，此時尚不知大貨車右後側係何人偷鴿子，則
    被告張志鴻辯稱係因證人張德聰抓著古瑞吉不放，被告張志
    鴻始持刀要求證人放人及被告古瑞吉所辯「（張德聰）剛抓
    住（我）的時候，張志鴻還沒有出現…張志鴻就從對面跑到
    我們兩人的後面，張志鴻問我說是幹什麼，張德聰就放開我
    」（原審卷第17頁）、「我抓了鴿子後，被張德聰抓住，張
    志鴻看到之後，才過來的」云云，均與事實不符，委無可採
    。
  (六)按「強盜罪係以強暴、脅迫或他法，使人不能抗拒而取其財
    物或使其交付為構成要件。恐嚇罪係以威嚇手段，使人畏懼
    而交付所有物，其交付與否，被害人尚有意思之自由者，為
    構成要件。故以脅迫行為使人交付所有物，有時雖近似恐嚇
    ，若被害人已喪失意思自由時，即已達於強盜之程度，至加
    暴行於被害人使之不能抗拒而強取財物者，其應成立強盜罪
    ，更不待言」、「以威嚇方法使人交付財物之強盜罪，與恐
    嚇罪之區別，係以對於被害人施用威嚇程度為標準。如其程
    度足以抑壓被害人之意思自由，至使不能抵抗而為財物之交
    付者，即屬強盜罪。否則，被害人之交付財物與否，儘有自
    由斟酌之餘地者，即應成立恐嚇罪」最高法院分別著有21年
    上字第1115號及30年上字第668號判例可資參照。查被告張
    志鴻所持之短刀刃長33公分、單面開鋒、刀柄長15公分、刀
    柄寬2.5公分、刀厚0.5公分、刀尖銳利等情，有臺中縣警察
    局（改制後為臺中市政府警察局）刀械鑑驗登記表附卷足憑
    （見偵卷第46頁），客觀上足以對他人之生命、身體安全構
    成威脅，已堪認定。而被告張志鴻經證人張德聰質問「你要
    幹什麼？」時，即轉身面對近距離之張德聰，手持該短刀在
    胸前處，以刀刃自刀鞘內上拔，露出大部分刀刃再插回，來
    回抽動之方式脅迫，並向張德聰嚇稱：「我只想抓賽鴿，不
    想傷害你」等語，張德聰因事出突然，且見被告張志鴻手持
    短刀1把，因陷於畏怖而不能抗拒，乃不得不任被告張志鴻
    、古瑞吉強取該賽鴿等情，亦據證人張德聰證稱：「（那個
    時候，你是出於害怕，所以讓他把鴿子抓走，還是不想把鴿
    子抓回來？）他把刀子來回抽動的時候，我怕我如果轉身，
    他會不會殺過來，而且我怕會不會有別人，會不會另外有武
    器，當時我不敢動，因為張志鴻來回抽動刀子」、「（你看
    到古瑞吉拿著鴿子，又把鴿子放入塑膠袋帶走，你當時為何
    不上前去把鴿子拿回來？）我怕刀子會從後面插下去」（見
    原審卷第131頁）明確。又本件案發於夜深人稀時分，一般
    人於猝不及防之際，受他人近身刀械脅迫之客觀情狀下，已
    足達到不能抗拒之程度，更何況被告張志鴻、古瑞吉當時有
    2人，證人張德聰獨自1人，聽聞大貨車另一側有人爬欄杆、
    偷鴿子之聲響，其妻洪玉華在貨車副駕駛座內不知所措，另
    無他人可以倚賴求助之情形下，其見被告張志鴻手持短刀，
    在面前「拔出、插入」之脅迫動作，張德聰豈能抗拒，復佐
    以證人張德聰、洪玉華事後報警時，仍處驚慌失措之狀態，
    益認證人張德聰證述不敢反抗等語，實為合乎情理。而被告
    張志鴻所為脅迫程度足以抑壓證人張德聰之意思自由，至使
    不能抵抗，甚為明確。
  (七)次按搶奪罪之乘人不備或不及抗拒而掠取財物者，不以直接
    自被害人手中奪取為限。即以和平方法取得財物後，若該財
    物尚在被害人實力支配之下而公然持物逃跑，以排除其實力
    支配時，仍不失為乘人不備或不及抗拒而掠取財物，應成立
    搶奪罪（最高法院82年度台上字第2445號、96年度台上字第
    6329號、100年度台上字第1295號判決參照）。本案被告張
    志鴻、古瑞吉下車時，此時告訴人洪玉華見其2人行跡可疑
    ，乃拍打車窗質問：「你們要做什麼？」，被告張志鴻回答
    ：「我們要抓鴿子」，並吆喝古瑞吉快一點，被告古瑞吉則
    不予理會洪玉華之質問，自行攀爬該大貨車鐵架，抓取鴿籠
    內之賽鴿之犯行，係趁賽鴿尚在告訴人洪玉華、張德聰實力
    支配之下而公然搶奪，欲排除告訴人洪玉華、張德聰之實力
    支配，揆諸上開判決意旨，其所為不失為乘人不備或不及抗
    拒而掠取財物，自屬已著手搶奪行為之實行至明。
  (八)再按行為始於著手，著手之際，有如何之犯意，即應負如何
    之故意責任。犯意變更，係犯意之轉化（昇高或降低），指
    行為人在著手實行犯罪行為之前或行為繼續中，就同一被害
    客體，改變原來之犯意，在另一犯意支配下實行犯罪行為，
    導致此罪與彼罪之轉化，因此仍然被評價為一罪。犯意如何
    ，既以著手之際為準，則著手實行階段之犯意若有變更，當
    視究屬犯意昇高或降低定其故意責任；犯意昇高者，從新犯
    意；犯意降低者，從舊犯意（最高法院97年度台上字第4206
    號、99年度台上字第702號判決意旨參照）。查被告張志鴻
    、古瑞吉本於搶奪之意思，趁賽鴿尚在證人洪玉華、張德聰
    實力支配之下而公然搶奪（依前所示證據，不能證明被告2
    人於著手搶奪行為時，對於在場之證人洪玉華有施以強暴、
    脅迫，至使不能抗拒之情），然於被告古瑞吉尚未抓得賽鴿
    之時，適證人張德聰返回大貨車處，向被告張志鴻質問：「
    要幹什麼？」，此時被告張志鴻在貨車另一側將其手中持有
    之短刀來回抽動方式脅迫證人張德聰，至使其不能抗拒，以
    利被告古瑞吉遂行強取該賽鴿得逞，則被告張志鴻係將原搶
    奪之犯意，變異昇高為強盜，其而為圖自己不法所有，以非
    法方法取得他人財物之點，兩者並無差異。
  (九)惟被告張志鴻將其原搶奪之犯意，變異昇高為強盜之際，被
    告古瑞吉係在大貨車另一側抓取賽鴿，依前開證人證述內容
    ，雖無從證實被告2人間就此犯意變更昇高，彼此間有所明
    示之犯意聯絡。惟按共同正犯，應對其共同犯意聯絡範圍內
    之全部犯罪事實負責，而其犯意聯絡表示之方法，固不以明
    示通謀為必要，即相互間有默示之合致者，亦屬之。所謂默
    示之合致，係指就其舉動或其他相關情事，依社會通常觀念
    ，得以間接推知其意思者而言（最高法院98年度台上字第
    472 號判決參照）。查被告張志鴻對證人張德聰為脅迫行為
    後，被告古瑞吉抓得賽鴿，即沿該大貨車右側繞過該大貨車
    車頭行至前方被告張志鴻駕駛之自用小客車，已據證人張德
    聰證述甚詳。依上開證人之行動電話通聯紀錄所示，證人洪
    玉華係於零時26分56秒撥打該該電話向證人張德聰求助未果
    ，次於零時27分43秒改打110報警，約30秒後改由證人張德
    聰描述遭搶地點、被告等逃逸方向，換言之，從證人洪玉華
    得知被告古瑞吉攀爬車斗鐵架抓賽鴿欲求助證人張德聰時起
    ，至被告等逃逸時止，至多僅1分半的時間。因此，被告張
    志鴻對證人張德聰為脅迫行為後，迄被告古瑞吉抓得賽鴿，
    沿該大貨車右側繞過該大貨車車頭前為止，應可確定係在甚
    短時間內，是被告古瑞吉在極短之時間內由大貨車右側繞過
    該大貨車車頭前，應可看見共同被告張志鴻之持刀行為，且
    目睹證人張德聰因被告張志鴻持刀，不敢有所舉動之情，並
    參以被告古瑞吉知悉被告張志鴻與其一同下車時已持刀，其
    抓取賽鴿遭證人張德聰目擊時，猶對證人張德聰「不要抓、
    要報警」置之不理之客觀情事等綜合以觀，足認被告古瑞吉
    沿該大貨車右側繞過該大貨車車頭行至前方，見共同被告張
    志鴻持刀、證人張德聰不敢有所舉動之時，其對於被告張志
    鴻變更搶奪犯意昇高為強盜犯意，顯有默示之合致，故其看
    見張德聰時，始未驚慌逃逸。是被告張志鴻、古瑞吉就變更
    搶奪犯意昇高為強盜犯意，有共同犯意聯絡之事實，足堪認
    定。
  (十)末按刑法第19條第3項之原因自由行為，係指行為人在精神
    、心智正常，具備完全責任能力時，本即有犯罪故意，並為
    利用以之犯罪，故意使自己陷入精神障礙或心智缺陷狀態，
    而於辨識行為違法之能力與依辨識而行為之自我控制能力欠
    缺或顯著降低，已不具備完全責任能力之際，實行該犯罪行
    為；或已有犯罪故意後，偶因過失陷入精神障礙或心智缺陷
    狀態時，果為該犯罪；甚或無犯罪故意，但對客觀上應注意
    並能注意或可能預見之犯罪，主觀上卻疏未注意或確信其不
    發生，嗣於故意或因有認識、無認識之過失，自陷於精神障
    礙或心智缺陷狀態之際，發生該犯罪行為者，俱屬之。故原
    因自由行為之行為人，在具有完全刑事責任能力之原因行為
    時，既對構成犯罪之事實，具有故意或能預見其發生，即有
    不自陷於精神障礙、心智缺陷狀態及不為犯罪之期待可能性
    ，竟仍基於犯罪之故意，或對應注意並能注意，或能預見之
    犯罪事實，於故意或因過失等可歸責於行為人之原因，自陷
    於精神障礙或心智缺陷狀態，致發生犯罪行為者，自應與精
    神、心智正常狀態下之犯罪行為同其處罰。是原因自由行為
    之行為人，於精神、心智狀態正常之原因行為階段，即須對
    犯罪事實具有故意或應注意並能注意或可得預見，始符合犯
    罪行為人須於行為時具有責任能力方加以處罰之原則（最高
    法院96年度台上字第6368號判決參照）。本案被告張志鴻、
    古瑞吉雖係於飲酒之後為上開犯罪行為，然被告張志鴻可預
    見其飲酒後會因酒精之作用而影響控制自己行為之能力，業
    據被告張志鴻自承在卷（見原審卷第12頁背面）。況且，被
    告2人於警局初詢時，被告古瑞吉自承「因為於98年12月份
    我有參加賽鴿比賽因而雙方有發生糾紛，今日因為臨時看到
    他的賽鴿車，才想說要借此來教訓張德聰」云云；被告張志
    鴻供認：「我有拿出刀子但是我沒有『拉出』刀子」等語，
    顯見其等雖有飲酒，但其辨識行為違法之能力與依辨識而行
    為之自我控制能力，均無因飲酒而致欠缺或顯然降低情事而
    言，揆諸前開說明，被告古瑞吉、張德聰自無刑法第19條第
    1項、第2項免罰、減刑規定之適用，附此敘明。
  (十一)綜上所述，本案事證明確，被告張志鴻、古瑞吉2人所辯諸
    節，均屬事後卸責避就之詞，俱無可採，另被告張志鴻之辯
    護人無視於共同被告古瑞吉自承有養鴿、自小客車內留有被
    告古瑞吉所有之鴿籠1只之事實，辯稱被告張志鴻無強盜賽
    鴿之動機云云，亦不足採，被告等犯行均堪認定，應依法論
    科。
三、論罪科刑及法律適用：
  (一)查被告張志鴻持以犯案之短刀1把，刃長33公分、單面開鋒
    、刀尖銳利，客觀上足以對人之生命、身體、安全構成威脅
    ，自屬刑法所規定之兇器無疑。是被告等持此兇器，原意在
    搶奪證人洪玉華、張德聰管領之賽鴿，嗣搶奪行為尚未完成
    之際，適證人張德聰返回發覺被告2人犯行，被告張志鴻先
    行將搶奪犯意升級為強盜犯意，被告古瑞吉嗣於甚短時間內
    就此升級之強盜犯意，與被告張志鴻默示合致於後，則其等
    原攜帶兇器加重搶奪之行為，即應屬加重強盜行為之一部（
    最高法院91年度台上字第4389號判決意旨參照），應僅論以
    刑法第330條第1項之攜帶兇器加重強盜罪1罪（犯強盜罪而
    有刑法第321條第1項各款情形之一者，應論以加重強盜罪。
    被告等行為後，刑法第321條雖於100年1月26日修正公布，
    並於同年月28日施行。然本案之加重條件即刑法第321條第1
    項第3款「攜帶兇器而犯之」，並未修正，且刑法第330條第
    1項加重強盜罪之法定刑亦未變更，故本案情節並無新、舊
    法孰輕孰重，應依刑法第2條第1項規定予比較適用之問題）
    。公訴意旨雖未敘及被告張志鴻、古瑞吉2人先基於加重搶
    奪之犯意，於著手加重搶奪犯行實行之際，提昇犯意為加重
    強盜，然公訴意旨既以被告2人共犯刑法第330條第1項之攜
    帶兇器加重罪起訴，且被告2人原基於搶奪之犯意所實行之
    搶奪犯行，亦屬犯意昇高後加重強盜罪之一部，故仍在起訴
    之範圍，本院亦應併予審理。被告張志鴻、古瑞吉間就所犯
    加重強盜罪間，有犯意聯絡及行為分擔，為共同正犯。又被
    告張志鴻曾於97年間犯違背安全駕駛致交通危險罪，經法院
    判處有期徒刑3月確定，於97年9月5日易科罰金執行完畢，
    有臺灣高等法院被告前案記錄表在卷可參，其受徒刑之執行
    完畢，5年以內故意再犯本件有期徒刑以上之罪，為累犯，
    應依刑法第47條第1項規定，予以加重其刑。
  (二)按刑之量定，為求個案裁判之妥當性，法律固賦予法院裁量
    權，但此項裁量權之行使，除應依刑法第57條規定，審酌行
    為人及其行為等一切情狀，為整體之評價，並應顧及比例原
    則與平等原則，使罪刑均衡，輕重得宜，以契合社會之法律
    感情。又刑法第59條規定犯罪之情狀可憫恕者，得酌量減輕
    其刑，其所謂「犯罪之情狀」，與同法第57條規定科刑時應
    審酌之一切情狀，並非有截然不同之領域，於裁判上酌減其
    刑時，應就犯罪一切情狀（包括第57條所列舉之10款事項）
    ，予以全盤考量，審酌其犯罪有無可憫恕之事由（即有無特
    殊之原因與環境，在客觀上足以引起一般同情，以及宣告法
    定低度刑，是否猶嫌過重等），以為判斷（最高法院95年度
    台上字第6157號判決意旨參照）。查被告張志鴻、古瑞吉所
    犯加重強盜罪，其法定刑為7年以上有期徒刑，刑度可謂重
    大，然同為加重強盜之人，其原因動機不一，犯罪情節未必
    盡同，其行為所造成危害社會之程度自屬有異，法律科處此
    類犯罪，所設之法定最低本刑卻同為7年以上有期徒刑，不
    可謂不重。於此情形，倘依其情狀處以較輕之有期徒刑，即
    足以懲儆，並可達防衛社會之目的者，自非不可依客觀之犯
    行與主觀之惡性二者加以考量其情狀是否有可憫恕之處，適
    用刑法第59條之規定酌量減輕其刑，期使個案裁判之量刑，
    能斟酌至當，符合比例原則。被告張志鴻、古瑞吉所犯加重
    強盜之犯行，行為固屬不當，應予非難，然其係於酒後外出
    宵夜之際，僅因一時貪念，致罹重典，雖其等飲酒未致辨識
    行為違法之能力與依辨識而行為之自我控制能力，欠缺或顯
    然降低之程度，然酒後行為難免受酒精之影響，故其犯罪情
    節相對於好逸惡勞、不思循正當途徑賺取錢財，僅因缺錢花
    用，以強盜手段獲取不法財物者，顯然較輕，且本案強盜之
    賽鴿僅1隻，客觀上尚難評斷其價值，僅實際鴿主始知價格
    高下，案發當日放飛之賽鴿係為「訓練」而非「比賽」等情
    ，亦據證人張德聰於本院審理時結證無訛，換言之，僅在訓
    練階段之賽鴿，自難與已「比賽」獲獎賽鴿身價相比擬，故
    本案遭強盜之賽鴿，並非已獲獎高價之賽鴿，堪可認定，又
    被告張志鴻在押期間，由其母出面與證人張德聰達成和解，
    張德聰已表明不予追究，有臺中市后里區調解委員會調解書
    1份在卷足憑（見原審院卷第237頁），準此，本院參酌上開
    各情，並就被告等客觀之犯行與主觀之惡性加以考量其犯罪
    情狀，認非不可憫恕，爰依刑法第59條之規定，分別減輕其
    刑，被告張志鴻部分並依法先加重後減輕之。
  (三)原審判決就本案上訴部分，予以論罪科刑，固非無見。惟查
    原判決有下列可議之處：原判決認定被告張志鴻、古瑞吉
    原共同基於搶奪犯意聯絡，著手於搶奪行為，但被告古瑞吉
    尚未搶得賽鴿之際，適證人張德聰返回該大貨車前，向被告
    張志鴻質問：「要幹什麼？」，被告張志鴻即面向前方近距
    離之張德聰，以手持短刀自刀鞘內拔出，露出刀刃再套回刀
    鞘，來回抽動之方式脅迫張德聰等情，惟遽認此時尚在大貨
    車另一側之被告古瑞吉，尚未搶得賽鴿，被告2人卻共同基
    於變更為強盜犯意之聯絡（默示之合致），自屬違誤。被
    告2人所犯為刑法第330條第1項之攜帶兇器加重強盜罪，雖
    刑法第321條第1項所列第1款、第6款之加重條件，於被告行
    為後，有所修正，該條法定刑亦增加得併科新台幣10萬元以
    下罰金之規定，惟就本件具體個案所涉之加重條件「攜帶兇
    器而犯之者」，並未修正，刑法第330條第1項加重強盜罪之
    法定本刑亦未有加重或減輕之變更，故本案情節並無新、舊
    法孰輕孰重，應依刑法第2條第1項規定予比較適用之問題，
    惟原判決竟予比較，復認修正後刑法第321條第1項之規定，
    並未有利於被告，應適用修正前刑法第321條第1項之規定，
    亦有未當。
  (四)本案被告張志鴻、古瑞吉以上開情詞否認有攜帶兇器加重強
    盜犯行，請求撤銷改判，雖屬無據；公訴人指摘原判決認定
    被告2人下車之際係基於搶奪之犯意聯絡及依刑法第59條規
    定對被告2人均減輕其刑均為不當，亦無理由，然原判決既
    有上開可議之處，即屬無可維持，應由本院將原判決就上訴
    部分（即除被告張志鴻所犯公共危險罪以外部分），予以撤
    銷改判。爰審酌被告張志鴻、古瑞吉之素行、犯罪動機、所
    為加重強盜犯行造成被害人財產損害及相當程度之心理恐懼
    ，被告2人原尚能知錯認罪，其後否認犯行之態度，本不宜
    過度輕縱，惟依本案情節觀察，被告2人自始均無傷人之意
    ，所為脅迫手段尚稱平和，被告古瑞吉為油漆工、家境勉持
    、國中畢業之教育程度；被告張志鴻從事CNC電腦車床，家
    境小康、教育程度為高中肄業（見警卷受詢問人基本資料欄
    所載）等一切情狀，分別量處如主文所示之刑。
四、沒收：扣案之短刀1把，為被告張志鴻所有，且係供被告2人
    共犯強盜犯行所用，業據本院認定如前，應依刑法第38條第
    1項第2款規定宣告沒收；至扣案之塑膠袋3個，被告張志鴻
    、古瑞吉均否認係供犯罪所用之物。而被告古瑞吉強取賽鴿
    時，雖據證人張德聰於本院審理時結證確實看到被告古瑞吉
    將賽鴿裝入塑膠袋等語，然該只塑膠袋是否即為扣案塑膠袋
    其中1只，尚非無疑，難認係被告所有供強盜所用或預備之
    物，且非違禁物，爰不另為沒收之諭知，附此敘明。
肆、據上論斷，應依刑事訴訟法第369條第1項前段、第364條、
    第299條第1項前段、刑法第28條、第330條第1項、第47條第
    1項、第59條、第38條第1項第2款，判決如主文。
本案經檢察官李月治到庭執行職務。
中    華    民    國   100    年    10    月    6    日
            刑事第六庭    審判長法  官  李  文  雄
                                法  官  黃  小  琴
                                法  官  王  邁  揚
以上正本證明與原本無異。
如不服本判決應於收受本判決後10日內向本院提出上訴書狀，其
未敘述上訴理由者，並得於提起上訴後10日內向本院補提理由書
狀（均須按他造當事人之人數附繕本）「切勿逕送上級法院」。
                                書記官  陳  信  和
中    華    民    國   100    年    10    月    6    日
附錄論罪科刑法條
中華民國刑法第330條第1項
犯強盜罪而有第 321 條第 1 項各款情形之一者，處 7 年以上
有期徒刑。